【裁判字號】    97,訴,964
【裁判日期】    971219
【裁判案由】    公共危險
【裁判全文】
臺灣桃園地方法院刑事判決               97年度訴字第964號
公  訴  人  臺灣桃園地方法院檢察署檢察官
被      告  丙○○
選任辯護人  蔡志雄律師
上列被告因公共危險案件，經檢察官提起公訴（96年度偵字第
29656號），本院判決如下：
    主  文
丙○○因過失以煤氣炸燬如附表所示之物，致生公共危險，處拘
役伍拾捌日，如易科罰金，以新臺幣壹仟元折算壹日。
    事  實
一、緣丙○○自民國95年10月16日起，向乙○○（經檢察官另為
    不起訴處分）承租位在桃園縣中壢市○○路165 號1 樓左半
    部及2 樓全部之房屋，經營飲料店，丙○○應注意室內天然
    氣（即煤氣，以下同）管線末端接頭封口，不得任意拆除，
    以免任儲存管線內之天然氣逸洩而引燃，若要變更天然氣管
    線封口應通知天然氣供應廠商，且當時情況亦無不能注意之
    情事，竟疏未注意，於96年4 月5 日清明節後幾日，僅因該
    管線末端接頭造成其取水之阻礙，竟擅自拆除該天然氣管線
    末端接頭封口，復未採取其他安全措施以防免其外洩或避免
    火源，亦未通知欣桃天然氣股份有限公司，直至同年10月7
    日下午5 時7 分許，因姓名年籍不詳之人以不明原因將上址
    天然氣管線之室外總開關打開，使上址2 樓房屋因丙○○先
    前已將接頭封口拔除，天然氣隨之逸洩充滿屋內，當時2 樓
    飲水機加熱器產生高溫及加熱過程中啟動、關閉動作產生之
    電氣火花，引燃2 樓屋內已超出爆炸下限之天然氣，因而發
    生氣爆，房屋主體結構所幸未受損，卻致如附表所示之住址
    內之物毀壞，致生公共危險，並波及鄰居丁○○位於中壢市
    ○○路163 號1 樓房屋天花板亦受損壞，嗣丁○○聽到爆炸
    聲並通報消防隊，始悉上情。
二、案經桃園縣政府警察局中壢分局報告臺灣桃園地方法院檢察
    署檢察官偵查起訴。
    理  由
壹、證據能力部分：
一、被告以外之人審判外之陳述
    按被告以外之人於審判外之言詞或書面陳述，除法律有規定
    者外，不得作為證據。被告以外之人於審判外之陳述，雖不
    符前四條（指刑事訴訟法第159 條之1 至第159 條之4） 之
    規定，而經當事人於審判程序同意作為證據，法院審酌該言
    詞陳述或書面陳述作成時之情況，認為適當者，亦得為證據
    。刑事訴訟法第159 條第1 項、第159 條之5 第1 項，分別
    定有明文。查被告及辯護人對於證人乙○○、戊○○、丁○○於警詢、偵查中之陳述，桃園縣政府消防局火災原因調查
    報告書及現場照片等證據，均不爭執其證據能力，本院審酌
    上開證言具可信性且適當，是依傳聞法則例外之「同意性」
    規定，證人審判外之證言具證據能力。
二、被告審判外之自白筆錄
    按被告之自白，非出於強暴、脅迫、利誘、詐欺、疲勞訊問
    、違法羈押或其他不正之方法，且與事實相符者，得為證據
    。被告陳述其自白係出於不正之方法者，應先於其他事證而
    為調查。該自白如係經檢察官提出者，法院應命檢察官就自
    白之出於自由意志，指出證明之方法。刑事訴訟法第156 條
    第1 項、第3 項分別定有明文。查被告於準備程序、審判期
    日對於公訴檢察官所提出被告自身於警詢及偵查訊問筆錄之
    證據能力均不爭執，本院亦查無明顯事證足認檢察及警察機
    關於製作該等筆錄時，有對被告施以法所禁止之不正方法等
    情事，是被告審判外之自白筆錄係出於其任意性所製作，具
    證據能力。
貳、認定事實之理由及依據：
一、訊據被告丙○○固坦承其擅自拆除室內天然氣管線末端接頭
    封口，於上揭時地發生天然氣氣爆，並造成相當之損害等事
    實，惟辯以：從被告自清明節左右拆除塞頭，到10月7 日發
    生氣爆，時間經過已久，而天然氣總開關部分沒有上鎖，應
    是有人去開外面總開關，才會造成氣爆結果；伊不知道有該
    屋有天然瓦斯，況且有天然瓦斯管線，並不表示一定有天然
    瓦斯在管線裡存在云云。經查：
（一）被告丙○○於偵查中坦承：與清明節後幾天將天然氣管路
      末端封口拆除，因為廚房在整修，該天然氣管路末端封口
      剛好在飲水機旁，若要取水很麻煩，伊就拔除天然氣管路
      末端封口等語（見偵查卷第100 頁），核與其於警詢中所
      述相符（見偵查卷第100 頁），再參以桃園縣政府消防局
      火災原因調查報告書所附現場照片（見偵查卷第100 頁）
      ，確實在氣爆後現場勘查天然氣管路末端封口已遭拆除，
      足認被告自白與事實相符。再本件坐落在桃園縣中壢市○○路165 號之房屋，起火（爆）點係在中壢市○○路165
      號2 樓處，起火原因以瓦斯洩漏遇火源產生氣爆之可能性
      較大，因天然氣（NG）之蒸汽與空氣混合物極易爆炸，應
      避免熱、火燄、火花及其他著火物質。本案現場裝設有飲
      水機，具有自動溫控及加熱功能，其加熱器產生高溫及加
      熱過程中啟動、關閉動作產生之火花，均可能造成氣爆，
      故165 號2 樓北側處之飲水機為引爆火源之可能性較大，
      勘查現場發現165 號2 樓北側有瓦斯配管，瓦斯配管末端
      接頭處之封口已被拆除，詢問最初抵達現場搶救之人員均
      謂：瓦斯配管末端接頭處有漏氣情形，研判瓦斯即由此處
      洩漏，此有桃園縣政府消防局火災原因調查報告書1 件、
      火災現場勘查紀錄及原因研判、所附勘查照片35張及桃園
      縣政府消防局97年4 月28日函在卷可參（見偵查卷第38頁
      、第52頁、第123 頁），足見本件係因瓦斯配管末端接頭
      處之封口拆除造成天然氣逸洩於屋內後，因2 樓飲水機加
      熱器產生高溫及加熱過程中啟動、關閉動作產生之電氣火
      花，引燃2 樓屋內已超出爆炸下限之天然氣，因而發生氣
      爆。
（二）次查，上開天然氣逸洩引發爆炸，進而炸燬附表所示物品
      乙節，亦經證人即被告之房東乙○○、鄰居戊○○、丁○○於警詢及消防局談話筆錄證述明確（見偵查卷第第8-14
      頁、第61頁）。足見本件因天然氣逸洩而引發之爆炸，威
      力強大，並波及鄰房，確已至生公共危險甚明。
（三）被告丙○○拆除室內天然氣管線末端接頭封口之行為與天
      然氣氣爆之結果是否有因果關係：
   1、按刑法上之過失，其過失行為與結果間，在客觀上有相當
      因果關係始得成立。所謂相當因果關係，係指依經驗法則
      ，綜合行為當時所存在之一切事實，為客觀之事後審查，
      認為在一般情形下，有此環境、有此行為之同一條件，均
      可發生同一之結果者，則該條件即為發生結果之相當條件
      ，行為與結果即有相當之因果關係。反之，若在一般情形
      下，有此同一條件存在，而依客觀之審查，認為不必皆發
      生此結果者，則該條件與結果不相當，不過為偶然之事實
      而已，其行為與結果間即無相當因果關係（最高法院76年
      台上第192 號判例參照）。次按因果關係依客觀歸責理論
      ，係指唯有行為人的行為對於行為客體製造或是昇高了一
      個法律所不容許的風險，並且該風險在具體事件歷程中實
      現，而導致構成要件結果的發生者，則該結果方可歸責於
      行為人（見林山田教授著刑法通論第216 頁）。
   2、經查，本院依職權傳喚證人即欣桃天然氣股份有限公司南
      區營業組組長陳建傑證稱：本案房屋自95年元月起度數即
      為3750度，後來度數一直維持，一直都是沒有使用，而且
      室外總開關應該是關閉的，不過縱使室外總開關是開的，
      室內瓦斯開關沒有開，也沒有漏氣情形，瓦斯表也不會走
      。再參證人即欣桃天然氣股份有限公司南區修護組組長甲○○於本院審理時結證稱：爆炸現場是六分管，依照全流
      量估算，至少要外洩半小時以上，依照消防署的資料，天
      然氣在密閉空間爆炸上下限的空氣比例為百分之5 到15，
      而本件外洩147 度，早已經超過這個比例，1 度是1 立方
      公尺，147 度就是147 立方公尺。現場我有去看過，依我
      看來2 樓不到10坪，約33平方公尺，乘上樓高3 公尺，總
      體積為99立方公尺，換算後天然氣總體積遠大於2 樓室內
      空氣體積，已達到天然氣室內爆炸上下限5%至15% 標準，
      所以外漏147 度的話，應該整個屋子都是瓦斯。若依被告
      陳述，伊說4 月5 日拆除，本件爆炸在10月7 日發生，有
      兩個可能，一個就是室外總開關本來關著，伊去拆除屋內
      小開關時沒有漏氣，但是室外總開關不知道被誰打開，才
      會造成氣放出來，在室內累積到爆炸上下限才爆炸。第二
      個可能就是被告所述不實在，是被告無緣無故在案發前拆
      除室內小開關，因為天然氣會放出來。我們在安裝管線時
      ，都會在室內安裝小開關，幾乎沒有客戶會把室內小開關
      拔掉，通常要拆除小開關都會電話通知我們去處理，很少
      自己做等語（見本院卷第26-28 頁、第38頁、第53頁）。
   3、本院居於客觀之事後審查，若被告未將天然氣室內管路末
      端封口擅自拆除，縱將室外總開關打開，並不會發生氣爆
      之結果，是室外總開關打開是氣爆發生之充分條件，而被
      告擅自拆除室內管路末端封口方是氣爆發生之必要條件。
      被告擅自拆除室內管路末端封口所創造極高之風險，氣爆
      之發生並非偶然之事實，第三人介入也不生因果關係中斷
      ，而是時間上延緩罷了。故在一般情形下，若將天然氣室
      內管路末端封口擅自拆除條件下，不知情第三人將室外總
      開關打開，均可發生氣爆之結果，則被告拆除室內管路末
      端封口之行為為發生氣爆結果之相當條件，被告之行為與
      氣爆結果有相當之因果關係。再者，依客觀歸責理論，被
      告拆除室內管路末端封口之行為對於案發地點周圍住戶製
      造了一個法律所不容許的風險，並且該風險在具體事件歷
      程中實現，而導致氣爆結果的發生，氣爆結果與被告恣意
      拆除管線封口行為具有常態關聯性，氣爆結果並非基於一
      般生活經驗所無法預料之方式而發生，意即以一般人之生
      活經驗，拆除天然氣管線封口，即面臨週遭環境隨時有氣
      爆之危險，本件並無「反常因果歷程」以阻斷客觀歸責。
      綜上，被告拆除室內管路末端封口之行為，與氣爆發生進
      而炸燬附表所示物品之結果有相當因果關係，且其所製造
      了法律所不容許的風險與氣爆發生具有常態關聯性，被害
      人乙○○、戊○○、丁○○之物遭炸燬之結果在客觀上可
      歸責於被告前述過失行為。
（四）被告是否有主觀上過失：
   1、按刑法上之過失，係指行為人按其情節應注意，並能注意
      而不注意者，或行為人對於構成要件事實，雖預見其能發
      生而確信其不發生者而言，刑法第14條定有明文。是刑法
      上過失行為之成立，應以行為人對其過失行為有客觀注意
      義務之違反，並且對其所生之構成要件結果、因果歷程有
      客觀預見可能性者，始足當之。
   2、依一般生活經驗，一般理智謹慎之人，為保護週遭人之財
      產法益，對於居家室內天然管線封口應注意不要任意拆除
      ，以免管線內天然氣逸洩，若要變更天然氣管線出口應通
      知天然氣供應廠商，對於拆除天然氣管線封口是否會造成
      天然氣氣爆之危險程度應有所評估，對會造成天然氣氣爆
      應注意捨棄拆除封口之危險行為，若要一定要變更管線封
      口亦應通知天然氣供應廠商為之，此為一般居家防災之客
      觀注意義務，而一般理智而謹慎之人對於任意拆除天然氣
      管線封口可能造成天然氣氣爆之結果亦具有預見可能性。
   3、被告辯稱：伊不知道有該屋有天然瓦斯，況且有天然瓦斯
      管線，並不表示一定有天然瓦斯在管線裡存在云云。惟查
      ，證人即房東乙○○於審理中具結證稱：被告承租房子時
      ，伊帶被告看水電、瓦斯等設備，瓦斯有兩個開關，通到
      室內瓦斯的管線有接頭就是開關，外面也有一個總開關。
      伊有跟他說天然瓦斯可以使用，但被告有說他要另外使用
      瓦斯桶，因為瓦斯桶的火力比較大，他也確實使用瓦斯桶
      。我有說要用的時候，接上馬上可以用，如果不用的話，
      裡面的開關就不用動。被告拆除的是管線末端有一個旋轉
      開關，最尾端是一個縮小孔徑可以連上皮管，通往瓦斯爐
      或熱水器，被告拆下的就是這一段，約10公分，被告拆除
      彎管前沒有詢問過伊，天然瓦斯帳單都是寄新民路165 號
      1 樓，連同水電費一樣，都是「李承庚」名字，這是先前
      的屋主姓名等語（見本院卷第22至24頁），其於偵查時供
      稱：簽約時我有帶丙○○去看瓦斯開關的位置，前一任承
      租戶也可以作證我確實有帶丙○○去看瓦斯管路，因為之
      前的承租戶也有與丙○○交接。該管路是明管，管路上有
      包天然瓦斯的封條，管路上也有開關，屋外也有總開關，
      我承租給丙○○時後方的瓦斯管路總開關是關著的，後來
      事後發現該瓦斯卻是開著的等語（見偵卷第100 至101 頁
      ），核與又桃園縣政府消防局火災原因調查報告書1 件、
      火災現場勘查紀錄及原因研判及所附照片（見偵卷第91頁
      ），照片為氣爆發生後所拍攝，清晰可見天然瓦斯配管為
      明管，且管線上全部纏有黃色警示膠帶，其上有紅色文字
      為：「欣桃天然氣瓦斯管線」，足認被告辯稱不知為天然
      氣管線為卸責之詞。再者，縱令被告認為瓦斯管線內不一
      定有瓦斯，然其拆除前未先評估是否有造成氣爆可能，未
      詢問屋主乙○○是否天然氣，亦未通知欣桃股份有限公司
      ，進行變更天然氣管線出口，其應注意，能注意而未注意
      ，違反主觀注意義務，且以被告為40餘歲中年人，大專畢
      業，經營飲料店，具有一般社會經驗及防災常識，以其能
      力當可對於拆除管線封口會造成氣爆之發生有主觀上預見
      可能性，其主觀上有過失甚明。
（五）被告過失以煤氣炸燬住宅以外之物，致生公共危險：
      刑法公共危險罪章中所定具體危險犯的規定，是以行為在
      客觀上致生公共危險為其構成要件，而所謂致生公共危險
      ，祇須依一般社會通念有發生實害的蓋然性為已足，此蓋
      然性的有無，應由事實審法院基於經驗法則，而為客觀的
      判斷。本件依偵查卷附現場照片所示，氣爆發生地點位於
      大樓的2 樓，附近社區人口相當稠密，鄰接道路人車往來
      頻繁，參照現場照片，桃園縣中壢市○○路165 號2 樓內
      部物品、裝潢木板、天花板、牆壁均受嚴重爆損、窗框均
      因氣爆向外側彎曲，上址165 號1 樓隔間木板、天花板、
      牆壁、鐵捲門爆損，上址163 號1 樓天花板部分爆損，可
      見當時氣爆之威力強大，且現場尚有桶裝瓦斯，其危險性
      不可言喻，自有造成驚恐，引發混亂的可能，而危及附近
      住家及往來人車的安全，依客觀經驗法則判斷，足認被告
      的過失行為顯有波及週遭不特定人生命、身體的危險，已
      達「致生公共危險」的程度。
（六）綜上所述，本件被告應注意室內天然氣管線末端接頭封口
      ，不得任意拆除，以免任儲存管線內之天然氣逸洩而引燃
      ，若要變更天然氣管線封口應通知天然氣供應廠商，且依
      當時情狀亦無不能注意之情事，竟疏未注意，是本件天然
      氣逸洩，乃因被告任意拆除，天然氣管線封口，再遇飲水
      機加熱器產生高溫及火花，因而氣爆，被告就此顯有過失
      甚明。而如附表所示他人之物乃因天然氣氣爆所毀壞，與
      被告上開過失有相當因果關係，已如前所述，被告過失以
      煤氣炸燬住宅以外之物，依一般社會通念，有炸燬不特定
      他人所有物之危險存在，即有致生公共危險，被告犯罪事
      證已臻明確，其犯行洵堪認定。
 二、 核被告所為刑法第176 條準用同法第175 條第3 項之過失
      以煤氣炸燬住宅以外之物罪。起訴書認係犯刑法第176 條
      、第175 條第1 項、第2 項之罪嫌，顯係誤載，惟公訴人
      於本院進行準備程序時，業已陳述本件起訴之事實該當於
      刑法第176 條、第175 條第3 項，自行更正原起訴法條，
      本院毋庸再變更公訴人起訴之法條。本件被告因過失拆除
      天然氣管線封口，導致天然氣逸洩，再遇飲水機加熱器產
      生高溫及火花，發生氣爆，因而炸燬如附表所示他人之物
      ，已認定如前，並無積極證據證明被告有何故意拆除管線
      封口而逸洩天然氣之犯行，而被告上開之行為，亦僅導致
      附表所示之物炸燬，而未損及系爭建物或鄰房之重要構成
      部分，無法成立燒燬現供人使用之住宅未遂罪。本院審酌
      被告並無前科，此有臺灣高等法院被告前案紀錄表可查，
      素行堪稱良好，其疏未注意天然氣管線封口不得任意拆除
      ，僅因取水防礙，即動手拆除管線封口之動機、目的、手
      段，肇致如附表所示之被害人所有之物因而炸燬，損害程
      度非輕之犯罪所生危害程度，迄今尚未與被害人乙○○、
      戊○○、丁○○達成和解之犯後態度等一切情狀，量處如
      主文所示之刑，並諭知易科罰金之折算標準。又被告丙○○拆除天然氣管線封口之時間雖在97年4 月5 日後幾日，
      然氣爆之具體結果發生卻是在同年10月7 日，依刑法第
      176 條準用第175 條第3 項之過失以煤氣炸燬住宅以外之
      物罪，屬於具體危險犯，係以事實上危及不特定多數人生
      命、身體受侵害之可能性為斷，本件之犯罪時間並不符合
      中華民國九十六年罪犯減刑條例所定之減刑條件，依法不
      予減刑，並予敘明。
據上論斷，應依刑事訴訟法第299 條第1 項前段、第176 條、第
175 條第3 項、第41條第1 項前段，判決如主文。
本案經檢察官吳佳美到庭執行職務
中    華    民    國    97    年    12    月    19    日
                  刑事第八庭  審判長法  官  江德民
                                    法  官  呂綺珍
                                    法  官  張瓊華
以上正本證明與原本無異。
如不服本判決應於收受判決後10日內向本院提出上訴書狀，並應
敘述具體理由。其未敘述上訴理由者，應於上訴期間屆滿後20日
內向本院補提理由書(均須按他造當事人之人數附繕本)「切勿逕
送上級法院」。
                                    書記官  江惠婷
中    華    民    國    97    年    12    月    19    日
附表：
┌──┬────────┬────────────┬──────────┐
│編號│所有人          │炸燬物品                │   住址             │
├──┼────────┼────────────┼──────────┤
│  1 │丙○○、乙○○  │裝潢隔間牆、天花板、鐵捲│中壢市○○路165 號1 │
│    │                │門、牆壁、1 樓及2 樓之中│樓（羊咩咩休閒小舖）│
│    │                │間樓梯                  │                    │
├──┼────────┼────────────┼──────────┤
│  2 │丙○○、乙○○  │窗戶之窗框及玻璃、天花板│中壢市○○路165 號、│
│    │                │、裝潢隔間牆、牆壁、浴室│2 樓（羊咩咩休閒小舖│
│    │                │之馬桶、洗手台等相關設備│）                  │
│    │                │、冷氣                  │                    │
├──┼────────┼────────────┼──────────┤
│  3 │戊○○          │展示櫃、工作桌、資料櫃、│中壢市○○路165號1樓│
│    │                │燈具、招牌、監視系統及電│（動力特區玩具專賣店│
│    │                │腦、點驗鈔機、天花板、玩│）                  │
│    │                │具槍及其零件一批        │                    │
├──┼────────┼────────────┼──────────┤
│  4 │丁○○          │店面天花板              │中壢市○○路163號1樓│
│    │                │                        │（喫茶小舖）        │
│    │                │                        │                    │
│    │                │                        │                    │
└──┴────────┴────────────┴──────────┘
中華民國刑法第176條
（準放火罪）
故意或因過失，以火藥、蒸氣、電氣、煤氣或其他爆裂物，炸燬
前三條之物者，準用各該條放火、失火之規定。
中華民國刑法第175條第3項
（放火燒燬住宅等以外之物罪）
失火燒燬前二條以外之物，致生公共危險者，處拘役或 3 百元以
下罰金。


司法院資訊處製作；財團法人民間司法改革基金會備份。
